臺灣基隆地方法院基隆簡易庭民事判決
原　　　告　美商花旗銀行股份有限公司
法定代理人　甲○○
訴訟代理人　何岳儒律師
被　　　告　丙○○
　　　　　　乙○○
上列當事人間請求塗銷所有權移轉登記事件，本院於中華民國96
年5月17日言詞辯論終結，判決如下：
    主  文
原告之訴駁回。
訴訟費用由原告負擔。
    事實及理由
一、原告起訴主張：
  (一)被告丙○○於民國 (下同)94年2月14日與原告簽立信用貸款
    申請書，向原告借款新臺幣 (下同) 467,000 元，惟被告丙
    ○○自95年2月21日起即未依約按期繳納，尚餘貸款本息
    392,555元未清償，原告雖執被告丙○○於94年2月21日簽發
    ，面額467,000元，未載到期日之本票，向臺灣臺北地方法
    院聲請本票裁定准予強制執行，並經臺灣臺北地方法院以95
    年票字第75030號受理，另於95年7月16日確定在案，然被告
    仍拒不清償。嗣原告於96年1月12日得悉原為被告丙○○所
    有之坐落臺北縣瑞芳鎮○○段第0810、0811、08120地號土
    地、所有權應有部分1/3及地上建物即第00982建號、門牌號
    碼台北縣瑞芳鎮○○路慶安新村32號房屋 (下均稱系爭不動
    產)，業於95年3月10日為移轉所有權登記予被告乙○○，被
    告丙○○於前揭處分行為後名下已無其他財產足資清償對原
    告之債務。
  (二)先位之訴部分：
  1.被告丙○○、乙○○既為父子，按一般社會通念，父子間之
    買賣應係無償，並無買賣價款支付之可能，且被告二人間之
    買賣行為，緊接在被告丙○○逾期繳款之後，實難信被告二
    人間確有債權債務或給付金錢之關係，準此，被告二人間之
    買賣行為顯係虛偽，依民法第72條、第87條之規定，被告二
    人就系爭不動產所為之買賣行為，屬通謀虛偽意思表示，其
    買賣契約自屬無效。
  2.民法第345條第1項明文規定稱買賣者，謂當事人約定一方移
    轉財產權於他方，他方支付價金之契約，足見有效之買賣契
    約，除當事人間之合意外，尚應有價金交付之事實。被告乙
    ○○辯稱與被告丙○○間確有買賣契約，並由被告乙○○向
    有限責任基隆第一信用合作社貸款，以清償被告丙○○就荷
    蘭銀行之借款云云，然被告丙○○與乙○○間所簽訂之買賣
    契約，僅有地政機關移轉登記所需之公契，並無用以明確規
    範買賣雙方之權利義務之私契，而公契因與稅捐有關，多以
    土地公告現值為買賣價金，至於真實買賣價金，則以私契為
    準，但本件未見被告間記載實際買賣價金之私契，與一般交
    易常情不符，被告辯稱其等確有買賣關係存在，令人難信。
    被告乙○○亦自認係因丙○○無能力清償對荷蘭銀行之債務
    ，才移轉系爭不動產所有權，再由被告乙○○向基隆一信貸
    款撥給系爭土地的抵押權人荷蘭銀行，由此益見被告間根本
    無買賣價金之約定及交付。被告二人間依無效之意思表示所
    為之物權移轉登記，依民法第113條之規定，自應予以塗銷
    並回復原狀，另原告為被告丙○○之債權人，被告丙○○竟
    怠於行使回復原狀權利，原告自得依民法第242條規定，行
    使代位權，請求被告乙○○塗銷所有權登記，並回復為被告
    丙○○所有。
  3.並聲明：(1)確認被告丙○○與乙○○間就坐落台北縣瑞芳鎮
    ○○段第0810、0811、0812地號土地所有權應有部分1/3及
    地上建物即第00982建號即門牌號碼台北縣瑞芳鎮○○路慶
    安新村32號房屋所有權全部所為之買賣契約不存在。(2)被告
    乙○○應將坐落台北縣瑞芳鎮○○段第0810、0811、0812地
    號土地所有權應有部分1/3及地上建物即第00982建號即門牌
    號碼台北縣瑞芳鎮○○路慶安新村32號房屋所有權全部，於
    95年3月10日經由台北縣瑞芳地政事務所以買賣為登記原因
    所為之所有權移轉登記予以塗銷，回復為被告丙○○所有。
  (三)備位之訴部分：
  1.被告丙○○向原告申請個人信用借貸，系爭不動產為被告丙
    ○○之責任財產，惟其竟以親屬間買賣為原因移轉登記予被
    告即其子乙○○，依遺產及贈與稅法第5條第1項第6款之規
    定，二親等以內親屬間之買賣應以贈與論，且被告二人既共
    同居住於系爭建物，顯見被告丙○○係以系爭土地、建物所
    有權無償贈與被告乙○○，用為脫免對於原告之債務，則被
    告間之無償行為，使被告丙○○之積極財產顯形減少，並致
    原告債權無法獲償，其詐害原告債權之意圖甚明，依民法第
    244條第1項之規定，應予撤銷
  2.退萬步言，縱被告等能證明渠等間就系爭不動產之移轉行為
    ，確有對價支付，惟查，被告乙○○與被告丙○○為父子關
    係，渠與被告丙○○共同生活，對於被告丙○○所負之債務
    未予清償，自知之甚詳，故被告乙○○於行為時，亦明知其
    所為之買賣行為有損害於原告之權利，依民法第244條第2項
    之規定，原告亦得聲請撤銷被告二人間買賣行為。
  3.並聲明：(1)被告丙○○與乙○○間於95年3月10日就坐落台
    北縣瑞芳鎮○○段第0810、0811、0812地號土地所有權應有
    部分1/3及地上建物即第00982建號即門牌號碼台北縣瑞芳鎮
    ○○路慶安新村32號房屋所有權全部，以買賣為原因之債權
    行為及物權行為，均應予撤銷。(2)被告丙○○與乙○○應將
    坐落台北縣瑞芳鎮○○段第0810、0811、0812地號土地所有
    權應有部分1/3及地上建物即第00982建號即門牌號碼台北縣
    瑞芳鎮○○路慶安新村32號房屋所有權全部，於95年3月10
    日經由台北縣瑞芳地政事務所以買賣為登記原因所為之所有
    權移轉登記予以塗銷。
二、被告等則請求駁回原告之訴，並辯稱：被告丙○○係因無能
    力清償對荷蘭銀行之債務，始將系爭不動產出售予被告乙○
    ○，被告乙○○並向基隆第一信用合作社貸得款項，清償被
    告丙○○對訴外人荷蘭銀行之債務，以支付系爭買賣之價金
    150萬元，且被告乙○○於買受系爭土地、建物時，並不知
    道被告丙○○對原告負有債務等語。
三、經查，被告丙○○於94年2月14日與原告簽立信用貸款申請
    書，向原告借款467,000元，惟自95年2月21日起即未依約按
    期繳納，尚餘貸款本息392,555元，經原告執被告丙○○於
    94年2月21日簽發，面額467,000元，未載到期日之本票一紙
    ，向臺灣臺北地方法院聲請本票裁定准予強制執行，惟被告
    丙○○迄未清償上開債務；被告丙○○、乙○○為父子，被
    告丙○○於96年3月10日將其所有之系爭土地、建物以買賣
    為原因移轉為被告乙○○所有，並由被告乙○○以系爭土地
    建物設定抵押權向基隆市第一信用合作社貸得150萬元款項
    後，以前揭款項清償被告丙○○對於訴外人荷蘭銀行之債務
    等事實，有信用貸款申請書、消費性個人信用貸款約定書、
    系爭土地及建物登記謄本、戶籍謄本、有限責任基隆第一信
    用合作社96年3月13日基一信字第332號函附擔保放款資料、
    荷商荷蘭銀行股份有限公司松山分公司96年3月22日 (96)荷
    銀法字第068號函附抵押權塗銷同意書、台北縣瑞芳地政事
    務所以96年2月8日北縣瑞第登記第0960001001號函附之所有
    權移轉登記資料、本票、台灣台北地方法院95年度票字第
    75030號民事裁定等件在卷可稽，並為兩造所不爭執，應堪
    信為真實。
四、原告雖以被告二人為父子，應無買賣價金之支付，且被告等
    除用以辦理所有權移轉登記之制式買賣契約書外，並未另立
    買賣契約為由，主張被告二人就系爭土地建物之買賣契約為
    通謀虛偽意思表示云云。惟按民法第87條第1項所謂通謀虛
    偽意思表示，乃指表意人與相對人互相故意為非真意之表示
    而言，故相對人不僅須知表意人非真意，並須就表意人非真
    意之表示相與為非真意之合意，始為相當，在贈與或買賣契
    約，亦不能僅因契約當事人間有特殊親誼關係或價金之交付
    不實，即謂該贈與或買賣係通謀虛偽成立 (最高法院86年度
    台上字第3865號判決意旨參照) ，是本件自不能僅憑被告二
    人係父子，即謂系爭買賣契約係通謀虛偽成立，而被告乙○
    ○確將向有限責任基隆第一信用合作社貸得款項150萬元，
    為被告丙○○清償其對荷蘭銀行所欠債務乙情，既如前述，
    則系爭買賣契約之出賣人即被告乙○○與買受人即被告丙○
    ○約定，由被告乙○○將前揭款項交予被告丙○○指定之第
    三人，作為系爭買賣價金之支付，於法並無不合。又按不動
    產物權之移轉或設定，應以書面為之，民法第760條固定有
    明文，惟此書面僅須以移轉或設定特定不動產物權之意思表
    示為內容即足當之，至於當事人訂立書面之場合及該書面是
    否另有特定用途，則非所問。再按不動產物權之移轉，應以
    書面為之，其移轉不動產物權書面未合法成立，固不能生移
    轉之效力。惟關於買賣不動產之債權契約，乃非要式行為，
    若雙方就其移轉之不動產及價金業已互相同意，則其買賣契
    約即為成立。出賣不動產之一方，自應負交付該不動產並使
    他方取得該不動產所有權之義務（最高法院57年台上字第
    1436號判例參照）。準此，被告二人就系爭不動產買賣之物
    權契約既已於辦理移轉登記時訂立書面，揆諸前揭說明，系
    爭不動產買賣契約即已合法成立，不因被告等於前揭用以辦
    理所有權移轉登記之制式契約外，未另訂書面，而有所不同
    ，更不能以此即謂被告等係通謀虛偽成立系爭買賣契約。此
    外，原告復未舉證證明系爭不動產買賣契約為被告等通謀虛
    偽成立，其提起先位之訴，主張系爭買賣契約為通謀虛偽成
    立，請求確認被告二人間就系爭不動產之買賣契約不存在，
    並依據民法第242條之規定，代位行使被告丙○○之回復原
    狀請求權，請求被告乙○○應塗銷系爭不動產之所有權移轉
    登記，洵屬無據，應予駁回。
五、按債務人所為之無償行為，有害及債權者，債權人得聲請法
    院撤銷之；債務人所為之有償行為，於行為時明知有損害於
    債權人之權利者，以受益人於受益時亦知其情事者為限，債
    權人得聲請法院撤銷之，民法第244條第1項、第2項固分別
    定有明文，惟主張行使前揭撤銷權之債權人，仍應就債務人
    所為係有償行為或無償行為，或債務人及受益人之惡意等主
    、客觀要件，負舉證責任。原告雖主張依遺產及贈與稅法第
    5條第1項第6款之規定，被告二人為二親等以內親屬，被告
    間之買賣應以贈與論，且被告二人既共同居住於系爭建物，
    顯見被告丙○○係以系爭不動產所有權無償贈與被告乙○○
    ，原告自得依民法第244條第1項規定請求撤銷云云。惟前揭
    遺產及贈與稅法之規定，不過係國家課稅時基於稅賦考量，
    用以計算二親等內親屬間因買賣行為應徵稅額之標準，與民
    法上當事人間實際成立之私契約性質之認定無涉，自不能據
    此規定謂二親等內親屬間無成立民法買賣契約之可能。況本
    件被告乙○○已以為被告丙○○清償其對荷蘭銀行所負150
    萬元債務之方式，支付系爭不動產買賣價金之事實，業如前
    述，原告主張被告丙○○係將系爭不動產贈與予乙○○，即
    非可採。至原告另主張縱被告等就系爭不動產之移轉行為，
    確為有償行為，惟被告乙○○與被告丙○○為父子，復與被
    告丙○○共同生活，對於被告丙○○所負之債務尚未清償乙
    情，自知之甚詳，故被告乙○○於行為時，亦明知其所為之
    買賣行為有害於原告之權利，原告亦得依民法第244條第2項
    之規定請求撤銷被告二人間買賣行為云云。惟同居之親屬對
    於彼此之財務狀況，並不當然知悉明瞭，被告乙○○既已否
    認其與被告丙○○訂立系爭不動產買賣契約時，知悉原告對
    於被告丙○○有前述債權存在，原告復未舉證證被告乙○○
    之惡意，其主張被告二人為系爭買賣行為時均明知該法律行
    為有害於原告之債權云云，亦不足取。從而，原告依民法第
    244條第1項、第2項之規定，提起備位之訴，請求撤銷上開
    買賣之債權行為及移轉所有權之物權行為，並請被告丙○○
    應塗銷系爭房地所有權移轉登記，亦屬無據，應予駁回。
六、本件事實已臻明確，兩造其餘攻擊防禦方法及證據經予審酌
    ，於訴訟判決結果不生影響，爰不再逐一論述。
七、據上論結，本件原告之訴為無理由，依民事訴訟法第78條，
    判決如主文。
中　　華　　民　　國　　96　　年　　5　　月　　31　　日
　　              基隆簡易庭法　官　姚貴美
以上正本係照原本作成。
對於本件判決如有不服，應於收受送達後20日內向本院提出上訴
書狀，上訴於本院合議庭，並按他造當事人之人數附具繕本。
中　　華　　民　　國　　96　　年　　5　　月　　31　　日
                            書記官　江美琪
